【裁判字號】    98,上訴,1178
【裁判日期】    980526
【裁判案由】    偽造文書
【裁判全文】
臺灣高等法院刑事判決                98年度上訴字第1178號
上  訴  人
即  被  告  乙○○
選任辯護人  曾大中律師
上  訴  人
即  被  告  戊○○
            己○○
            庚○○
            丙○○
上4 人共同
選任辯護人  陳哲民律師
            陳文元律師
上  訴  人
即  被  告  甲○○
選任辯護人  陳志生律師
上列上訴人因偽造文書案件，不服臺灣板橋地方法院97年度訴字
第460號，中華民國98年1月15日第一審判決（起訴案號：臺灣板
橋地方法院檢察署96年度偵字第22649 號），提起上訴，本院判
決如下：
    主  文
原判決撤銷。
乙○○、戊○○、己○○、庚○○、丙○○、甲○○共同行使偽
造私文書，足以生損害於公眾及他人，乙○○處有期徒刑伍月，
如易科罰金，以新臺幣壹仟元折算壹日，減為有期徒刑貳月又拾
伍日，如易科罰金，以新臺幣壹仟元折算壹日；戊○○、己○○
、庚○○、丙○○各處有期徒刑月，如易科罰金，以新臺幣壹
仟元折算壹日，均減為有期徒刑壹月又拾伍日，如易科罰金，以
新臺幣壹仟元折算壹日；甲○○處有期徒刑肆月，如易科罰金，
以新臺幣壹仟元折算壹日，減為有期徒刑貳月，如易科罰金，以
新臺幣壹仟元折算壹日。乙○○、戊○○、己○○、庚○○、丙○○、甲○○各緩刑貳年。
    事  實
一、乙○○、戊○○、己○○、庚○○、丙○○及甲○○（下稱
    乙○○等6人）於民國（下同）96年4月間均任職於緯晉工業
    股份有限公司（下稱緯晉公司），當時緯晉公司董事長為丁○○，而乙○○則為副總經理、戊○○為總管理處經理、己○○為業務處經理、庚○○為品保部經理、丙○○為工程開
    發處經理、甲○○為財務部經理。乙○○等6 人均明知如附
    表所示6輛汽車乃依緯晉公司於87年6月30日所頒「緯晉購車
    補助辦法」申請補助後購買同時登記緯晉公司名下而列於緯
    晉公司財產目錄內（其購車時間、車號及廠牌型號、價格及
    補助情形等均如附表所示），且持有緯晉公司超過87％股份
    之股東已先後於96年2月4日、4月3日與及成企業股份有限公
    司（下稱及成公司）簽署股權收購備忘錄及股份買賣契約書
    ，定於96年4月24日交割股份，而緯晉公司亦未同意將該6輛
    汽車分別過戶登記於乙○○等6 人名下，竟僅因及成公司並
    無類似購車補助之制度，乃基於共同行使偽造私文書及使公
    務員登載不實之犯意聯絡，推由甲○○於收取其餘5 人之身
    分證件及印章後，即接續於如附表所示過戶日期，擅以其所
    保管緯晉公司便章及丁○○私章，盜蓋在如附表所示汽（機
    ）車過戶申請登記書上，而偽造緯晉公司同意將該6 輛汽車
    分別過戶登記給乙○○等6 人之汽（機）車過戶申請登記書
    ，再持向址設臺北縣樹林市○○路248巷7號之「交通部公路
    總局臺北區監理所」申辦過戶登記而行使之，致使該不知情
    之承辦人員將「緯晉公司同意將該6 輛汽車分別過戶登記給
    乙○○等6 人」之不實事項，登載於其職務上所掌之公文書
    ，足以生損害於「交通部公路總局臺北區監理所」車籍管理
    之正確性及緯晉公司。
二、案經緯晉公司訴請臺灣板橋地方法院檢察署檢察官偵查起訴
    。
    理  由
壹、程序部分：
一、按被告以外之人於審判外之言詞或書面陳述，除法律有規定
    者外，不得作為證據，刑事訴訟法第159條第1項固定有明文
    。但被告以外之人於偵查中向檢察官所為之陳述，除顯有不
    可信之情況者外，得為證據，刑事訴訟法第159條之1 第2項
    亦有明定。另被告以外之人於審判外之陳述，雖不符同法第
    159條之1 至之4規定，而經當事人於審判程序同意作為證據
    ，但法院審酌該言詞陳述或書面陳述作成時之情況，認為適
    當者，亦得為證據。又當事人、代理人或辯護人於法院調查
    證據時，知有第159條第1項不得為證據之情形，而未於言詞
    辯論終結前聲明異議者，視為有前項之同意，同法第159 條
    之5 規定甚明。依其立法理由，可知傳聞法則之重要理論依
    據，在於傳聞證據如未經當事人之反對詰問予以核實，即應
    予以排斥。惟若當事人已放棄對原供述人之反對詰問權，於
    審判程序表明同意該等傳聞證據可作為證據，基於證據資料
    愈豐富，愈有助於真實發見之理念，法院自可承認該傳聞證
    據之證據能力。至當事人、代理人或辯護人於調查證據時，
    知有刑事訴訟法第159條第1項不得為證據之情形，卻表示「
    對於證據調查無異議」、「沒有意見」等意思，而未於言詞
    辯論終結前聲明異議者，為求與上開同意制度理論一貫，且
    強化言詞辯論主義，確保訴訟當事人到庭實行攻擊防禦，使
    訴訟程序進行順暢，應視為已有將該等傳聞證據採為證據之
    同意為規定。從而，於當事人對審判外之陳述已放棄其反對
    詰問權，或依法律規定而擬制具有同一效果之情形，相關之
    證人於審判外之陳述，即具有證據能力。當事人、代理人或
    辯護人，僅得以反對詰問以外之方式爭辯其證明力，不得再
    就證據能力有無一節為爭執。且證據能力之有無，並非對陳
    述內容之證明力如何加以論斷，二者層次有別，不容混淆（
    最高法院95年台上字第2666 號、96年台上字第15 68號判決
    意旨參照）。
二、查起訴書證據清單編號1 被告乙○○、戊○○、己○○、庚○○、丙○○、甲○○於偵訊時之陳述、編號2 證人丁○○
    於偵訊時之證述、編號3 證人即及成公司派駐緯晉公司之財
    務長施燿熏（起訴書誤載為施耀熏，應予更正）於偵訊時之
    證述，雖均屬被告以外之人於審判外之陳述，惟被告乙○○
    、甲○○既均明確表示沒有意見（原審卷(一)第102、110頁）
    ，依據刑事訴訟法第159 條之5 第2 項規定，應視同已同意
    作為證據。另被告戊○○、己○○、庚○○、丙○○之辯護
    人盧天成律師（嗣已解除委任）及陳家祥律師雖於97年2 月
    26日以刑事準備(一)狀認被告乙○○、甲○○、丁○○、施燿
    熏於偵訊時所陳述或證詞均無證據能力（原審卷(一)第67至70
    頁），但被告戊○○、己○○、庚○○、丙○○本人於同年
    3 月25日原審準備程序期日及97年12月18日原審審判期日則
    當庭表示沒有意見（原審卷(一)第102 頁、原審卷(二)第45頁）
    ，而辯護人陳家祥律師於原審97年12月18日審判期日亦稱沒
    有意見（原審卷(二)第45頁），迄至同日言詞辯論終結時為止
    ，亦未對此聲明異議，堪認其嗣後已不再爭執其證據能力，
    況查前揭傳聞證據均屬偵查中向檢察官所為之陳述，且無顯
    不可信之特別情況，依刑事訴訟法第159 條之1 第2 項，亦
    得作為證據。從而，證據清單編號1至3所示供述證據，均得
    作為本案證據。
三、除前揭供述證據外，以下為本院所援用之其餘證據方法（含
    起訴書證據清單編號4 汽（機）車過戶申請登記書6 份及編
    號5 車號查詢汽車車籍表6 份），性質上均非傳聞證據，復
    經本院依法提示調查之，自均得作為本案證據。
貳、實體部分：
一、訊據被告乙○○等6 人均矢口否認有何行使偽造私文書及使
    公務員登載不實犯行，（一）被告乙○○及其辯護人略辯稱
    ：緯晉公司購車補助辦法在87年以前即已開始執行，歷時
    已久，所有申請補助及事後過戶均由總經理決行，不待董事
    長之同意，董事長亦不過問過戶用印之程序，被告乙○○既
    擔任代總經理職務，本得援例動用公司印章辦理過戶。又緯
    晉公司董事會曾於94年4、5月間決議總經理對於公司採購及
    資產處分，凡單筆金額在100 萬元以下者有逕予決行之權，
    本案6輛汽車當時殘值既均未逾100萬元，被告乙○○又係代
    總經理，自然有權決定逕行過戶。另緯晉公司股東雖有與及
    成公司簽署股份買賣契約書，但該契約僅具債之相對效力，
    不及於緯晉公司經理人或員工，且依該約第7.4.9 規定內容
    ，可知只要金額不超過新臺幣（下同）100 萬元即不受限制
    ，本案6輛汽車當時殘值既均未逾100萬元，自不在該約限制
    範圍。因此，被告乙○○對於本案汽車過戶事宜，應屬有權
    決定之人，則緯晉公司對於本案6 輛汽車之移轉並非不知情
    或不同意，自無偽造文書之問題。證人丁○○雖略證稱：
    伊於96年2月4日跟及成公司簽署備忘錄後，就不管及成公司
    的事，伊有跟緯晉公司主管說以後公司有事就直接跟及成公
    司財務長施燿熏報告，只要有經過施燿熏同意，應該就沒有
    違反伊當時的意思云云，但丁○○擔任緯晉公司董事長職務
    僅約1 年半期間，且不常進公司，本難期待其能清楚說明緯
    晉公司購車補助辦法之規範內容，且依股份收購備忘錄第 4
    條及股份買賣契約書第2.2.4 條，可知緯晉公司經營權之移
    轉，係以股票交割日即96年4月24日為準，本案6輛汽車過戶
    時間既均在此日之前，證人施燿熏於偵訊時復稱伊只是及成
    公司派駐緯晉公司的人員，沒有決定的權限等語，則證人丁○○證稱：緯晉公司自96年2月4日起的事情要向施燿熏報告
    並得其同意云云，核與事實不符。另若丁○○係將其董事長
    職權委託給施燿熏執行，因與公司法第192條、第205條、第
    208 條等規定相違，對於緯晉公司股東或董事以下各級主管
    及員工而言，均不生合法之效力。被告乙○○是副總經理
    ，因當時緯晉公司並無總經理，故被告乙○○代行緯晉公司
    總經理職權，核准購車及過戶事宜，並不違法。（二）被告
    戊○○、己○○、庚○○、丙○○及其辯護人略辯稱：被
    告戊○○、己○○、庚○○、丙○○僅係單純將其身分證件
    及印章交予被告甲○○，未為行使偽造私文書或使公務員登
    載不實之客觀構成要件行為。被告戊○○、己○○、庚○○、丙○○實際上對於緯晉公司購車補助辦法及其作業細節
    並不清楚，僅因信任被告甲○○乃長期以來辦理適用該補助
    辦法車輛過戶事宜之人，始應其要求交付身分證件及印章，
    並非「明知」被告甲○○無辦理本案6 輛汽車過戶權限，且
    起訴書已認定本案6輛汽車歸屬被告乙○○等6人所有，則被
    告戊○○、己○○、庚○○、丙○○實無圖謀本屬自己財產
    之餘地，難認有行使偽造私文書或使公務員登載不實之主觀
    犯意及動機。被告戊○○、己○○、庚○○、丙○○乃合
    理信賴被告甲○○有辦理本案6 輛汽車過戶之權限，始交付
    其身分證件及印章予被告甲○○，其與被告甲○○間並無任
    何犯意聯絡。原審認定被告等過戶動機是緯晉公司大股東
    股權移轉及成公司將影響被告等原購車福利及上開購車補助
    辦法均為留住公司人才，均與事實不符，本件是因被告等人
    離職，及成公司為保障其追回補助款之權利，乃為本件告訴
    ，實則以刑逼民。（三）被告甲○○及其辯護人略辯稱：
    被告甲○○乃緯晉公司財務經理，因而持有緯晉公司之公司
    便章（而非印鑑章）及負責人丁○○私章，且依緯晉購車補
    助辦法第1 條，可知財務單位為審核及執行機關，證人辛○○亦證稱依據緯晉公司慣例，購車補助事項屬總經理決行，
    被告甲○○於辛○○擔任總經理期間亦均奉命執行購車及過
    戶事宜，可知將本案6輛汽車過戶登記於被告乙○○等6人名
    下，確屬被告甲○○職權範圍，其於職務所掌範圍內，本得
    動用前開印章，無庸另得董事長丁○○之同意，自無偽造文
    書的問題。緯晉公司創始人黃崑峰去世後，其子丁○○繼
    任董事長，但其就任後不常進公司，也沒有時間瞭解公司實
    際每項事情，則被告甲○○因循慣例，奉當時代總經理被告
    乙○○指示辦理本案6 輛汽車過戶事宜，且被告乙○○事前
    亦有向施燿熏報告過，被告甲○○主觀上並無犯行使偽造私
    文書及使公務員登載不實罪之故意。證人即緯晉公司原總
    經理辛○○早就指示被告甲○○可依其指示用印過戶車輛，
    歷來皆是，上開補助辦法並未規定未離職即違反規定。經查
    ：
  (一)如附表所示6 輛汽車乃依緯晉公司於87年6 月30日所頒「緯
    晉購車補助辦法」申請補助後購買同時登記緯晉公司名下而
    列於緯晉公司財產目錄內（其購車時間、車號及廠牌型號、
    價格及補助情形等均如附表所示）。迨96年4 月間，被告甲○○於向其餘5 名被告收取身分證件及印章後，即接續於如
    附表所示過戶日期，以其所保管緯晉公司便章及丁○○私章
    蓋用在如附表所示汽（機）車過戶申請登記書上，再持該汽
    （機）車過戶申請登記書向交通部公路總局臺北區監理所申
    辦過戶登記，嗣該承辦人員亦依申請將此等過戶事項登載於
    其職務上所掌之公文書等情，為被告乙○○等6 人所不否認
    ，核與告訴人指訴情節相符，並有汽（機）車過戶申請登記
    書及車號查詢汽車車籍表各6 份在卷可參（臺灣板橋地方法
    院檢察署96年度他字第5165號卷第95至100、103至109 頁）
    ，堪認屬實。
  (二)關於緯晉公司是否同意將本案6 輛汽車分別過戶登記於被告
    乙○○等6 人名下乙節，被告乙○○、甲○○雖均辯稱其有
    決行及使用緯晉公司便章及負責人丁○○私章之權限云云，
    然而：
    1.依「緯晉購車補助辦法」第4 條：「依本辦法申請補助購
      得之車輛須依公司名義購買。申請購得之車輛，使用年限
      最低為5年，期滿後方能再次申請購車。」及第5條：「申
      請購得之車輛未滿5 年，若中途遇申請人離職者，須辦理
      申請移轉至個人名義，且公司得向申請人追回部分補助款
      。」等規定之文義，參以證人辛○○於原審審理時具結證
      稱：「緯晉公司購車補助一開始只是管理上的默契，希望
      能留住人才，給他們福利，後來因為公司越來越大，符合
      條件的人越來越多，我當時是總經理，我就將它文字化；
      96年4月間緯晉公司過戶給員工的車子一共有9台，包含被
      告乙○○等6 人還有我、壬○○、定文進，當初是因為我
      們公司規定超過5 年就無條件過戶給我們，而我那部車子
      登記在緯晉公司名下已經8、9年了，所以我就請甲○○將
      車子過戶到我名下」等語（原審卷(一)第160、164、165 頁
      ），及證人壬○○證稱：「我的車子也有申請購車補助，
      並於96年4月間過戶到我個人名下，我車子已經用了6年」
      等語（原審卷(一)第168 頁），可知凡依該辦法申請補助購
      得之車輛，除須以緯晉公司名義購買，且於購車滿5 年後
      才能再次申請補助外，尚須於購車滿5 年後，始得從緯晉
      公司名下過戶登記給該申請購車補助之員工。然如該申請
      人於購車後未滿5 年中途離職，且要求立即移轉登記至其
      個人名下，緯晉公司始例外地同意辦理過戶登記，但保留
      追回部分補助款之權利。換言之，依據上開辦法，僅於申
      請購車補助之員工於購車後未滿5 年中途離職時，始得將
      該車過戶登記於申請人名下，別無其他例外規定。次依證
      人甲○○證稱：「在96年3、4月之前，員工準備要離職時
      ，會向總經理報告，總理經同意離職後，就會口頭指示我
      去辦理車子過戶到個人，之前我遇到的都是離職的情形，
      其他情形我沒有碰過」等語（原審卷(二)第55頁），可知在
      本案6輛汽車過戶至被告乙○○等6人之前，僅出現緯晉公
      司員工申請購車補助後未滿5 年因「離職」而要求辦理車
      輛過戶之案例，而無未滿5 年就因其他原因而辦理車輛過
      戶之前例，故於辦理已申請購車補助之車輛過戶事宜時，
      自應嚴格遵守前揭購車滿5 年後始得過戶之限制，僅於員
      工離職時始得例外辦理過戶。經查，本案6 輛汽車自購車
      日起至過戶時止均未滿5年，有告訴人所提告證3至31之統
      一發票、轉帳傳票、使用牌照稅繳款書、汽車燃料費繳納
      通知書、汽車行車執照費繳納收據、代繳行照費及代辦過
      戶費證明、汽車保線單及緯晉公司95年度財產目錄等在卷
      可查（前揭他字卷第45至82頁），而被告乙○○等6 人當
      時均仍在職，並無中途離職之情事，亦有被告乙○○等 6
      人之人事資料附卷為憑（同上卷第154頁），該6輛汽車購
      得後既均未滿5年，被告乙○○等6人又未離職，依據前揭
      辦法，即不得逕予過戶登記給被告乙○○等6 人。至被告
      甲○○雖又陳稱：「（被告沒有離職，為何還可以辦理？
      ）因為總經理有知會施燿熏，且這種情形是視同離職」云
      云（原審卷(二)第57頁），但細譯前揭辦法之內容，並無「
      視同離職」之規定，且依該辦法之起草人辛○○及被告甲○○前揭證詞，可知緯晉公司歷年來在辦理購車補助車輛
      之過戶事宜時，僅遇因員工離職而須辦理過戶登記之案例
      ，並無因「視為離職」職而須辦理過戶登記之前例，故在
      欠缺明文規定及慣例之情形下，自難僅因甲○○空言主張
      ，即逕予採認。
    2.按股份有限公司之資本分成股份，股份分屬出資股東，各
      股東得依其股份對公司主張股東權，故股份之法律關係乃
      存在於公司與各股東之間；股東因認股而對公司之出資，
      其所有權已歸股份有限公司所有，僅本於股東之地位，對
      於股份有限公司享有權利而已（最高法院74年度台上字第
      2522號、86年度台上字第3314號判決意旨參照）。又股份
      有限公司之股東會乃公司意思決定之最高機關（最高法院
      69年度台上字第2962號判決意旨參照），基於公司經營與
      公司所有分離之原則，公司經營者應對公司所有者負責，
      並忠實履行其經營義務，以追求公司所有者之最大利益。
      另按董事長對內為股東會、董事會及常務董事會主席，對
      外代表公司，公司法第208條第3項前段定有明文，而公司
      之經理人在執行職務範圍內亦為公司負責人，其職權除章
      程規定外，並得依契約之訂定，同法第8條第2項、第30條
      亦有明定。經查：
      (1)被告乙○○於96年4 月間身為緯晉公司副總經理，代行
        總經理職務乙節，固有其人事資料在卷可查，然緯晉公
        司股東即旭成投資股份有限公司、久舜投資股份有限公
        司、宇捷投資有限公司、豪誠國際投資顧問股份有限公
        司、黃崑峰、黃良男、黃孝一、黃邦豪、黃盟凱及壬○○等持有緯晉公司普通股合計26,338,713股（占股份總
        數87.78571％）股份之股東已先後於96年2月4日、4 月
        3 日與及成公司簽署股權收購備忘錄及股份買賣契約書
        ，並定於同年4 月24日進行股份交割等情，有該備忘錄
        及契約書在卷可查（前揭他字卷第16至43頁），另緯晉
        公司董事長丁○○（持有9,155,698股）於96年2月4 日
        與及成公司簽署備忘錄後，亦已召集緯晉公司所有主管
        ，明確指示稱：若以後公司有事情，就直接跟及成的財
        務長施燿熏報告等語，業據證人丁○○於偵訊時具結證
        述明確（臺灣板橋地方法院檢察署96年度偵字第 22649
        號偵查卷第43頁），核與證人辛○○於原審審理時具結
        證述情節相符（原審卷(一)第162 頁），復為被告乙○○
        等6 人所不否認（原審卷(二)第48、61至62頁），則自96
        年2 月4 日簽署股權收購備忘錄時起至同年4 月24日完
        成股份交割期間，包含被告乙○○等6 人在內之緯晉公
        司主管在執行職務時，除應依據法令、緯晉公司章程及
        內部辦法辦理外，復應遵守其共同上級長官即董事長丁○○之命令，始得謂為合法。
      (2)緯晉公司董事長丁○○於96年2月4日簽署股權收購備忘
        錄後，既已召集公司主管明確指示稱：若以後公司有事
        情，就直接跟及成的財務長施燿熏報告等語，對照股權
        收購備忘錄第6.2 條：「賣方應當並確保緯晉公司以正
        常方式及與本備忘錄簽訂前之作法相一致的方式經營業
        務，賣方在採取或進行與緯晉公司有關之任何重要事務
        前，應事前與買方協商，並取得買方之同意後始得為之
        」之規定，可知董事長丁○○應已對各部門主管宣示緯
        晉公司股權及經營權即將變動之事實，並要求各主管即
        日起就應按照該備忘錄規定之意旨辦理，故該備忘錄本
        身雖僅為緯晉公司股東與及成公司間之私法上契約，但
        透過董事長丁○○之命令，應已內化成緯晉公司之內部
        規範，而對包含被告乙○○等6 人在內之下級主管發生
        法律上之拘束效力。其後，前揭持有緯晉公司超過87％
        股份之股東復於96年4月3日與及成公司簽署股份買賣契
        約書，除明訂96年4月24日進行股份交割外，另於第7.3
        條本文規定：「交割日前，賣方應當並確保緯晉公司以
        正常方式及與本契約簽訂前之作法相一致的方式經營業
        務，並應以善良管理人之注意義務維護、保存並保全緯
        晉公司之各項資產及財產（包含商譽、營業秘密及智慧
        財產權等），以使之處於正常狀況，並按照常規營運維
        持各項必須之保險」，第7.4.2條及第7.4.9條又規定：
        「除前條之一般性規定外，賣方應確保在交割日前，除
        了為維護緯晉公司之利益或避免遭受損害外，在未經買
        方書面同意或本契約另有規定外，緯晉公司不得訂立任
        何契約、協議、承諾或其他約定或安排、或進行任何行
        為或交易，而違反附件三賣方之聲明及保證事項」，亦
        不得「訂立任何代理、採購、經銷、廣告、維護或其他
        類似契約，且其金額超過100 萬元，但為常規營運範圍
        內所為之行為者，不在此限」（前揭96年度他字第5165
        號卷第32、33頁）。其中「附件三賣方之聲明及保證事
        項」第8 條規定：「除反映於已交付買方之自結財務報
        表或已揭露予賣方外，緯晉公司未對第三人，亦未為第
        三人有任何債務、義務或責任。賣方對於緯晉公司之資
        產設有質權、抵押權、信託或其他任何負擔，及其他任
        何或有事項皆已告知買方」（同上卷第42頁）。對照前
        引備忘錄之規定，可知此等契約條文僅係將何種事務須
        得及成公司事前書面同意以列舉方式作成規範，並未超
        出董事長丁○○前揭對緯晉公司主管所宣示之命令意旨
        ，同應具有拘束包含被告乙○○等6 人在內之下級主管
        之法律上效力。
      (3)查緯晉公司董事會曾於94年間4 至5 月間決議總經理決
        行權限為100 萬元以下，固據證人辛○○、壬○○於原
        審審理時證述明確（原審卷(一)第162、163、168 頁），
        然此種決行權限既係於94年間經由緯晉公司董事會所決
        議，能否繼續適用於96年2 月4日起至同年4月24日止之
        特殊過渡時期，本非無疑。況查丁○○乃緯晉公司之董
        事長，依法其對內為股東會、董事會及常務董事會主席
        ，對外代表公司，而被告乙○○僅係總經理，於其職務
        範圍內始得代表公司，故其所得決行之事項，當以董事
        長所未明確指示辦理者為限。本案緯晉公司董事長丁○○既已明確指示各級主管日後事項均應請示及成公司派
        駐緯晉公司之財務長施燿熏，且依前揭股份買賣契約第
        7.4.2條及附件三賣方之聲明及保證事項第8條等規定，
        可知凡列於緯晉公司財務報表之各項資產，均屬該約保
        證之範圍，而本案6輛汽車於當時確均列於緯晉公司財
        務目錄內，亦有緯晉公司95年度財產目錄在卷可查（前
        揭他字卷第47 頁），則如欲將該6輛汽車自緯晉公司名
        下過戶給被告乙○○等6 人，而從財產目錄刪除，即應
        得及成公司書面事前同意，始得為之（此時並無金額上
        限之規定）。然而，依據被告乙○○之供述及證人施燿
        熏於偵訊時具結所證，可知被告乙○○於辦理本案6 輛
        汽車過戶前雖曾電話向施燿熏報告此事，但施燿熏當時
        並未同意，復無證據證明及成公司當時曾以書面同意乙○○辦理此過戶事宜，則被告乙○○擅行決定並指示被
        告甲○○辦理本案6 輛汽車過戶事宜，顯與董事長丁○○之命令相違，難謂屬其職務範圍，其就此事應非有權
        處理之人，尚難僅因其身兼代總經理，即謂其得代表緯
        晉公司決定辦理過戶。從而，被告乙○○辯稱：緯晉公
        司對於本案6 輛汽車之移轉並非不知情或不同意暨其代
        行總經理職權，並不違法云云，並無可採。
      (4)被告乙○○雖引用前揭股份買賣契約第7.4.9 條：「除
        前條之一般性規定外，賣方應確保在交割日前，除了為
        維護緯晉公司之利益或避免遭受損害外，在未經買方書
        面同意或本契約另有規定外，緯晉公司不得訂立任何代
        理、採購、經銷、廣告、維護或其他類似契約，且其金
        額超過100 萬元，但為常規營運範圍內所為之行為者，
        不在此限」，辯稱：只要金額不超過100 萬元即不受限
        制，本案6 輛汽車當時殘值既均未逾100 萬元，自不在
        該約限制範圍，故被告乙○○對於本案汽車過戶事宜，
        應屬有權決定之人云云，然對照同契約第7.4.2 條規定
        之內容，可知同契約第7.4.9 條乃針對緯晉公司不得再
        與他人「簽訂」代理、採購、經銷、廣告、維護或其他
        類似「契約」所為規範，同契約第7.4.2 條則係在規範
        緯晉公司資產、債務之處分事宜。本案爭執焦點既係原
        列緯晉公司資產之6 輛汽車得否過戶至被告乙○○等 6
        人名下，當以同契約第7.4.2 條為其規範，故被告乙○○引用同契約第7.4.9 條規範所為上開辯解，即有誤會
        。另被告乙○○雖又辯稱：若丁○○係將其董事長職權
        委託給施燿熏執行，則與公司法第192條、第205條、第
        208 條等規定相違，對於緯晉公司股東或董事以下各級
        主管及員工而言，均不生合法之效力云云，然查緯晉公
        司董事長丁○○之所以對於公司主管宣示：若以後公司
        有事情，就直接跟及成的財務長施燿熏報告等語，乃因
        緯晉公司股權即將變動之故，經對照前揭備忘錄及股份
        買賣契約之內容，可知其作此宣示之用意，乃在要求主
        管盡力依該備忘錄及契約內容辦理，以使緯晉公司股權
        得以順利變動，而該備忘錄及買賣契約既係持有緯晉公
        司超過87％股份之股東所簽，應足顯現該等股東之意願
        所在，故董事長丁○○所為前揭指示，客觀上即難認與
        股東委任其擔任董事之目的相悖。次經檢視本案全部卷
        證，並無證據證明緯晉公司曾於案發過程期間召開董事
        會，當無公司法第205 條所定受託代理出席董事會之資
        格問題。另董事長丁○○所為前揭指示，客觀上亦非「
        請假或因故不能行使職權」，自亦無公司法第208條第3
        項中、後段規定之適用，故被告乙○○此部分所辯，亦
        無足採。
      (5)被告甲○○於96年4 月間為緯晉公司財務部經理，固有
        其人事資料在卷可查，然其既僅為財務單位，則其職務
        範圍當僅限於財務會計之紀錄核銷等事宜，至於已申請
        購車補助之汽車是否過戶至申請補助之員工名下及何時
        應辦理此項事宜，應已超出其職務所掌，此由被告甲○○於原審審理時自稱：「員工準備要離職時，會向總經
        理報告，總理經同意離職後，就會口頭指示我去辦理車
        子過戶到個人；我們一般辦理這種登記，不會填申請表
        ，都是離職員工向總經理報告，總經理再指示我」等語
        （原審卷(二)第55頁），即可得證，故其辯稱其因職務關
        係而保管緯晉公司便章及負責人私章，自有動用權限云
        云，並無可採。其次，緯晉公司購車補助辦法第1 條固
        規定：「申請人須填具購車申請單，經主管簽核後，轉
        財務單位作資格審核，財務單位審核時，須審核申請人
        是否任職副課長（或同等職務）以上之職務滿2 年，再
        依現行職位（務）之資格，予以填寫後，再轉副總經理
        批示」，然對照證人辛○○於原審審理時證稱：「（員
        工依照這個辦法申請補助購車的程序？）由當事人提出
        申請，經過主管一層層最後到我這裡，我來核決」「（
        購車辦法上面都是說由副總經理批示，你說的是總經理
        ，到底這個購車辦法是要經過何人批示？）因為我原來
        是副總經理，後來到我當總經理還是由我來核示」等語
        （原審卷(一)第160、163、164 頁），可知被告甲○○僅
        係基於財務部主管之身份，對申請購車補助者作資格審
        查，最終決定權人仍為總經理，亦即必得總經理之同意
        後，該購車補助申請始得謂為通過，自難僅因該條文義
        出現「財務單位」等語，即謂購車補助事務歸屬被告甲○○財務部經理之職務範圍。
      (6)被告甲○○雖又辯稱：緯晉公司創始人黃崑峰去世後，
        其子丁○○繼任董事長，但其就任後不常進公司，也沒
        有時間瞭解公司實際每項事情，伊當時係因循慣例，奉
        當時代總經理乙○○指示辦理本案6 輛汽車過戶事宜云
        云，但依緯晉公司所頒購車補助辦法之規定，於辦理已
        申請購車補助之車輛過戶事宜時，應嚴格遵守購車滿 5
        年後始得過戶之限制，僅於員工離職時始得例外辦理過
        戶，此外，緯晉公司亦無任何購車未滿5 年即因「員工
        離職」之外之其他原因而辦理車輛過戶之前例。本案 6
        輛汽車購得後既均未滿5 年，而被告乙○○等6 人復無
        離職情事，即不得逕予過戶登記給被告乙○○等6 人，
        故被告甲○○辯稱其係因循慣例辦理云云，與事實不符
        。又被告甲○○固係依據被告即代總經理乙○○之指示
        辦理本案6 輛汽車之過戶事宜，然其本身既為財務部經
        理，復自稱辦理購車補助相關事務多年，對於何種情形
        始得將車輛過戶登記予該申請購車補助之員工，實難諉
        為不知，況其辦理本案6 輛汽車過戶之時間係在96年2
        月4 日起至同年4 月24日止之特殊過渡時期，據被告乙○○於原審審理時以證人身分證稱：「（你何時知道及
        成公司與緯晉公司在補助辦法上有所不同？）大約96年
        2、3月間，簽備忘錄之後，跟及成財務長施耀熏談話時
        ，有提到車輛補助辦法，及成公司沒有，而緯晉公司有
        」「（既然你知道及成公司沒有補助辦法，且已經簽了
        備忘錄，為何你還叫甲○○去辦理過戶？）因為我想還
        沒交割」「（你說你記得是施耀熏沒有給你肯定的答案
        ，為何還要急著辦理？）因為兩家公司補助辦法不同，
        為了避免管理困擾，且我認為這是緯晉的職權，才這樣
        做」等語（原審卷(二)第50、51頁），可知其之所以急於
        此時辦理過戶登記，乃因慮及本案6 輛汽車日後可能因
        為及成公司並無購車補助辦法而難以過戶至申請購車補
        助之員工名下。另如附表編號六所示汽車乃為被告甲○○申請購車補助所購得之汽車，則其對於是否辦理過戶
        登記之利害關係當亦甚為明瞭，自難僅以單純聽從被告
        即代總經理乙○○之指示，即謂其對於本案6 輛汽車過
        戶至被告乙○○等6 人名下均不符緯晉公司購車補助辦
        法及前例乙節，毫無所悉，故其辯稱：主觀上並無行使
        偽造私文書及使公務員登載不實之故意及上開購車補助
        辦法並未規定未離職辦理過戶有違該規定云云，亦無可
        採。
    3.綜上，被告乙○○、甲○○辯稱其有決行及使用緯晉公司
      便章及負責人丁○○私章之權限云云，均無可採，被告乙○○未得施燿熏或及成公司之同意，擅自決定將本案6 輛
      汽車過戶至被告乙○○自己及另5 名被告名下，已明顯違
      反緯晉公司購車補助辦法之規定及董事長丁○○之命令，
      對外不生代表緯晉公司之效力，難謂緯晉公司已知悉並同
      意辦理本案6 輛汽車之過戶登記，則其在未得緯晉公司同
      意之情形下，指示被告甲○○辦理本案6 輛汽車之過戶事
      宜，當具行使偽造私文書及使公務員登載不實之故意。其
      次，被告甲○○依其職務雖有保管並使用緯晉公司便章及
      丁○○私章之權限，但其使用該2 印章之權限仍應受到公
      司法令、緯晉公司章程及其他內部規範之限制。本案6 輛
      汽車之過戶事宜既已明顯違反購車補助辦法之規定，復與
      董事長丁○○於96年2月4日簽署備忘錄後對全體主管所為
      指示命令相悖，其明知此情，卻仍執意為之，亦應有行使
      偽造私文書及使公務員登載不實之認知與意圖。
  (三)被告戊○○、己○○、庚○○、丙○○雖均略辯稱：其僅係
    單純提供身分證件及印章，並無行使偽造私文書及使公務員
    登載不實之主觀故意，與被告乙○○、甲○○間亦無犯意聯
    絡云云，然而：
    1.按共同實施犯罪行為之人，在合同意思範圍以內，各自分
      擔犯罪行為之一部，相互利用他人之行為，以達其犯罪之
      目的者，即應對於全部所發生之結果，共同負責（最高法
      院28年上字第3110號判例意旨參照）。本案被告戊○○、
      己○○、庚○○、丙○○客觀上固均未參與在如附表編號
      二至五號所示汽（機）車過戶申請登記書上蓋用緯晉公司
      便章及負責人丁○○私章，及持該汽（機）車過戶申請登
      記書向交通部公路總局臺北區監理所申辦過戶登記之行為
      ，但其既有交付身分證件及印章之行為，復知其交付證件
      及印章之目的乃在辦理如附表編號第二至五號所示汽車之
      過戶事宜，倘其對於辦理該等過戶事宜係未得緯晉公司之
      同意，因而可能涉犯有行使偽造私文書及使公務員登載不
      實等情所有認識，縱其實際上未為行使偽造私文書及使公
      務員登載不實之客觀構成要件行為，仍無解於該2 罪之成
      立，合先敘明。
    2.次就被告戊○○、己○○、庚○○、丙○○有無行使偽造
      私文書及使公務員登載不實之主觀故意部分，查被告戊○○於84年12 月1日到職、被告己○○85年3月4日、被告庚○○於81年8月21日到職、被告丙○○於85年7月18日到職
      ，迄至96年4 月辦理過戶為止，分別已任職逾11年、11年
      、14年及10年，且均為緯晉公司經理級主管，對於緯晉公
      司內部規範，當應甚所知悉。其次，被告戊○○、己○○
      、庚○○、丙○○所主管之事務雖與購車補助欠缺直接之
      關聯性，但證人即被告甲○○於原審審理時既已具結證稱
      ：「（員工是否都知道購車補助辦法？）知道」等語（原
      審卷(二)第54頁），且被告戊○○、己○○、庚○○、丙○○實際上復均已申請購車補助購得如附表編號二至五所示
      汽車，則其對於購車補助辦法之內容，當應具有相當程度
      之理解。再者，緯晉購車補助辦法第4、5條既已明定：「
      依本辦法申請補助購得之車輛須依公司名義購買。申請購
      得之車輛，使用年限最低為5 年，期滿後方能再次申請購
      車」、「申請購得之車輛未滿5 年，若中途遇申請人離職
      者，須辦理申請移轉至個人名義，且公司得向申請人追回
      部分補助款」，且本案係被告乙○○得知及成公司並無購
      車補助之類似制度後，乃緊急通知被告甲○○立即辦理過
      戶事宜，已如前述，且本案過戶登記之原因，復與歷來辦
      理過戶登記之案例迥異，被告戊○○、己○○、庚○○、
      丙○○身為利害關係人，復為緯晉公司高階主管，衡情對
      此利害關係當甚明瞭，且被告甲○○僅係與渠等同等階級
      之不同主管，當亦無受迫交出身分證件及印章之可能，實
      難僅因其空言否認知悉，即遽信為真。
    3.被告戊○○、己○○、庚○○、丙○○將其身分證件及印
      章交予被告甲○○後，即由被告甲○○接續於如附表所示
      過戶日期，擅以其所保管緯晉公司便章及丁○○私章，盜
      蓋在如附表所示汽（機）車過戶申請登記書上，而偽造緯
      晉公司同意將附表所示汽車分別過戶登記給被告等人之汽
      （機）車過戶申請登記書，再持向交通部公路總局臺北區
      監理所申辦過戶登記，此過戶之結果既與被告戊○○、己○○、庚○○、丙○○之預期相符，堪認該4 人應係利用
      被告甲○○之行為，以達其犯罪之目的者，即應對於全部
      所發生之結果，負其責任。
    4.本案被告6 人所以構成行使偽造私文書之罪責，乃因渠等
      未經緯晉公司同意，違反該公司所訂前揭購車補助辦法之
      規定，盜用公司及董事長印章，完成偽造文書後，並持以
      行使，渠等犯行已臻明確，至渠等偽造文書之動機、目的
      及告訴人告訴之目的，均無礙本件犯罪構成要件之成立。
  (四)本案事證明確，被告等6人犯行洵堪認定，應予依法論科。
二、核被告所為，係犯刑法第216條、第210條之行使偽造私文書
    罪及同法第214 條之使公務員登載不實罪。又被告盜用印章
    之行為，乃其偽造私文書之部分行為，而偽造私文書之行為
    復行使偽造私文書之低度行為，均應為行使偽造私文書之高
    度行為所吸收，不另論罪。另查被告係因得知及成公司並無
    購車補助之類似制度後，乃緊急辦理本案6 輛汽車之過戶登
    記事宜，其過戶時間雖有先後之分，但彼此相去不遠，且其
    辦理事項之性質及原因、辦理過戶登記之機關及地點均屬相
    同，應係基於單一犯意接續所為，屬接續犯，應各僅論以一
    罪。被告以一行使偽造之汽（機）車過戶申請登記書行為，
    同時犯行使偽造私文書罪及使公務員登載不實罪，屬想像競
    合，應論以一刑度較重之行使偽造私文書罪。
三、原審因對被告6 人據以論科，固非無見，惟原判決既認定本
    案之偽造文書係由被告甲○○擅以其所保管緯晉公司便章及
    丁○○私章，盜蓋在如附表所示汽（機）車過戶申請登記書
    上，而偽造緯晉公司同意將6 輛汽車分別過戶給乙○○等人
    ，則被告甲○○所盜蓋之印章既為真正，其印文亦必為真正
    ，原判決竟於理由欄貳、實體部分二項下敘明「又被告盜用
    印章偽造印文」，並依刑法第219 條之規定宣告沒收汽（機
    ）車過戶申請登記書上偽造之緯晉公司及丁○○印文各6 枚
    ，認事用法，均有未合，被告6 人上訴意旨，雖均非可取，
    惟原判決既有可議，自屬無可維持，應由本院予以撤銷改判
    ，爰審酌被告6 人均無故意犯罪之前案紀錄，素行良好，有
    臺灣高等法院被告前案紀錄表各1 份在卷可查，兼衡其犯罪
    之動機目的、犯罪所生危害程度、迄今未與告訴人達成和解
    並賠償其損失、犯後態度，及個別參與犯罪之情節輕重等一
    切情狀，被告乙○○處有期徒刑伍月，被告戊○○、己○○
    、庚○○、丙○○各處有期徒刑月，甲○○處有期徒刑肆
    月，並各諭知如易科罰金皆以新臺幣1仟元折算1日之折算標
    準。另按中華民國96年罪犯減刑條例業經立法院於96年6 月
    15日三讀通過，嗣經總統於96年7月4日令公布，依同條例第
    16條規定，於96年7月16日施行。本案被告6人犯罪之時間既
    均係在96年4 月24日以前，所犯之罪亦合於中華民國96年罪
    犯減刑條例第2 條第1 項第3 款規定之減刑條件，爰均予以
    減其宣告刑2分之1即被告乙○○為有期徒刑貳月又拾伍日，
    被告戊○○、己○○、庚○○、丙○○各為有期徒刑壹月又
    拾伍日，被告甲○○為有期徒刑貳月，又其所犯為最重本刑
    5年以下有期徒刑之罪，經減刑為6月以下有期徒刑，依同條
    例第9條之規定，應併諭知如易科罰金均以新臺幣1仟元折算
    1日之折算標準。姑念被告6人均素行良好，皆無前科，因一
    時失慮，為預保其權益，致蹈法網，衡酌上開車輛於期限屆
    至均將合法移轉被告6人所有，渠等6人主觀並無所有之意圖
    ，告訴人公司亦非受有鉅大損害，被告6 人經此次科刑，當
    知所警惕，殊無再犯之虞，爰均宣告緩刑2 年，以期渠等自
    新。
四、被告甲○○雖聲請調閱緯晉公司自75年至96年間買進或賣出
    之汽車過戶資料，證明其間之車輛過戶均不違法。惟查被告
    甲○○偽造文書辦理轉讓車輛過戶僅如附表所示，其餘既無
    證據足證係偽造文書，則緯晉公司自75年至96年間汽車之過
    戶，核與本案待證事實無必要關聯，本案事實復臻明確，被
    告甲○○上開調查證據之聲請，核無必要，應予駁回。
據上論斷，應依刑事訴訟法第369條第1項前段、第364條、第299
條第1項前段，刑法第28條、第216條、第210條、第214條、第55
條、第41條第1項前段、第74條第1項第1款，刑法施行法第1條之
1第1項、第2項前段，中華民國96年罪犯減刑條例第2條第1項第3
款、第7條第1項、第9條，判決如主文。
本案經檢察官周誠南到庭執行職務。
中    華    民    國    98    年    5     月    26    日
                  刑事第三庭  審判長法  官  陳博志
                                    法  官  蔡聰明
                                    法  官  許文章
以上正本證明與原本無異。
如不服本判決，應於收受送達後10日內向本院提出上訴書狀，其
未敘述上訴之理由者並得於提起上訴後10日內向本院補提理由書
（均須按他造當事人之人數附繕本）「切勿逕送上級法院」。
                                    書記官  蔡慧娟
中    華    民    國    98    年    5     月    26    日
附錄：本案論罪科刑法條全文
刑法第210條
偽造、變造私文書，足以生損害於公眾或他人者，處5年以下有
期徒刑。
刑法第214條
明知為不實之事項，而使公務員登載於職務上所掌之公文書，足
以生損害於公眾或他人者，處3年以下有期徒刑、拘役或5百元以
下罰金。
刑法第216條
行使第210條至第215條之文書者，依偽造、變造文書或登載不實
事項或使登載不實事項之規定處斷。
┌─────────────────────────────────┐
│附表：                                                            │
├──┬───┬──┬────┬──────────┬──┬────┤
│編號│姓名  │購車│車號及廠│價格及補助情形      │過戶│備    註│
│    │      │日期│牌、型號│                    │日期│        │
├──┼───┼──┼────┼──────────┼──┼────┤
│ 一 │乙○○│94年│7966-KD │總價1,138,200元     │96年│        │
│    │      │2 月│日產    │員工負擔638,200 元  │4 月│        │
│    │      │26日│TEANA   │公司補助500,000 元  │12日│        │
├──┼───┼──┼────┼──────────┼──┼────┤
│ 二 │戊○○│93年│3075-GX │總價855,500元       │96年│        │
│    │      │5 月│中華三菱│員工負擔555,500 元  │4 月│        │
│    │      │28日│SAVRIN  │公司補助300,000 元  │2 日│        │
├──┼───┼──┼────┼──────────┼──┼────┤
│ 三 │己○○│91年│5E-4192 │總價658,000元       │96年│        │
│    │      │9 月│福特    │員工負擔408,000 元  │4 月│        │
│    │      │29日│METRO   │公司補助250,000 元  │4 日│        │
│    │      │    │STAR    │                    │    │        │
├──┼───┼──┼────┼──────────┼──┼────┤
│ 四 │庚○○│94年│2808-KE │總價743,000元       │96年│        │
│    │      │2 月│TOYOTA  │員工負擔493,000 元  │4 月│        │
│    │      │24日│WISH    │公司補助250,000 元  │2 日│        │
├──┼───┼──┼────┼──────────┼──┼────┤
│ 五 │丙○○│91年│5T-6963 │總價752,000元       │96年│        │
│    │      │6 月│三菱    │員工負擔452,000 元  │4 月│        │
│    │      │24日│SAVRIN  │公司補助300,000 元  │2 日│        │
├──┼───┼──┼────┼──────────┼──┼────┤
│ 六 │甲○○│94年│9488-KC │總價435,000元       │96年│        │
│    │      │1 月│北達    │員工負擔135,000 元  │4 月│        │
│    │      │4 日│ISAMU   │公司補助300,000 元  │2 日│        │
└──┴───┴──┴────┴──────────┴──┴────┘


司法院資訊處製作；財團法人民間司法改革基金會備份。
